【裁判字號】    89,易,1362
【裁判日期】    900911
【裁判案由】    詐欺
【裁判全文】
臺灣臺北地方法院刑事判決                        八十九年度易字第一三六二號
    公  訴  人  臺灣臺北地方法院檢察署檢察官
    被      告  丙○○
                乙○○
右列被告因詐欺案件，經檢察官提起公訴（八十八年度偵字第二六四四二、二六五九
六號及八十九年度偵字第六二六八號），本院判決如左：
    主  文
丙○○共同連續意圖為自己不法之所有，以詐術使人將本人之物交付，累犯，處有期
徒刑陸月，如易科罰金，以佰元折算壹日。
乙○○共同連續意圖為自己不法之所有，以詐術使人將本人之物交付，處有期徒刑伍
月，如易科罰金，以佰元折算壹日。
    事  實
一、丙○○前於民國八十一年間因詐欺案件，經台灣高等法院八十一年度上易字第二
    一三號判決處有期徒刑一年二月確定，於八十五年十一月二十日假釋，刑期至八
    十六年三月二十七日屆滿未曾撤銷假釋，刑期以已執行論，猶不知悔改，竟與其
    妹乙○○二人均明知自己並無支付能力，而附表編號一、二所示之支票為來源不
    明即俗稱無法兌現「芭樂票」，另附表編號三至五為乙○○向友人甲○○調借之
    票據，竟仍基於犯意之概括聯絡，共同意圖自己不法之所有：
  (一)先於八十七年十二月下旬，由丙○○對外自稱呂金樹，以電話向庚○○佯稱：伊
    與妹妹二人負責之和穆有限公司（下簡稱和穆公司）因對外承攬許多工程，包括
    台東原住民文化博物館、並在內湖區、大陸地區均有工程，而附表編號一、二所
    示支票為工程款客票，來源無虞，今因臨時需款購買石材、支付員工薪資，故以
    附表編號一、二所示之支票調現云云，致庚○○陷於錯誤，收受票據後，將新台
    幣（下同）六十四萬五千元在台北市○○○路○段一八九號八樓之一附近，交付
    乙○○。
  (二)後又分別於八十八年八月下旬，由丙○○向丁○○誆稱：附表編號三至五所示之
    支票為承包旅行社工程交付之工程款，來源無虞，茲以三張票據調現云云，致丁○○陷於錯誤，而於八十八年八月三十一日，在台北市○○○路○段二三號一樓
    處，交付前來取款、交票之乙○○七十三萬元。
  (三)惟因上開附表編號一、二之票據業已遭拒絕往來，而附表編號三至五之票據由發
    票人戊○○為掛失止付，屆期經執票人提示，不能兌現，而循線查得上情。
二、案經被害人庚○○訴請台灣台北地方法院檢察署檢察官及台灣台北地方法院檢察
    署檢察官自動簽分偵查起訴。
    理  由
一、前揭事實訊據被告丙○○、乙○○就於系爭時地持附表所示之票據，分別向告訴
    人庚○○、證人丁○○調款六十四萬五千元、七十三萬元等情固坦承不諱，惟均
    矢口否認有何詐欺取財之犯行，被告丙○○辯稱：附表所示之票據均係承接工程
    取得，且取得時均有照會銀行，實不知最後會無法兌現，調款之事均為妹妹乙○○負責，況借款之時和穆公司尚有工程進行中，陸續有錢進來，經濟並未拮据云
    云，被告乙○○則以：附表編號一、二之支票確實為工程款，而事實上和穆公司
    也的確承包台東史前博物館之工程，也有承包丁○○的前鋒公司工程，而借得款
    項確實用以支付該工程之石材款，後因工程款都無法請下來，才會無法兌現、償
    付云云。經查：
  (一)前開事實除部分據被告被告丙○○、乙○○二人自承不諱外，並據告訴人庚○○
    、被害人丁○○指訴甚詳，且有庚○○、丁○○二人提出之存摺明細影本附卷可
    稽。且經被告乙○○自承：附表編號三至五之票據均為向甲○○借得，由甲○○
    代為戊○○開票，然向丁○○稱係工程票款等語無訛（見本院九十年四月三日筆
    錄），核與證人甲○○（見八十九年度偵字第四三九八號第三頁背面）、戊○○
    （見本院九十年四月三日筆錄）證述歷歷，均堪信真實。
  (二)另附表編號一、二之票據，於發票日屆期因發票人宏喬裝潢有限公司（下簡稱宏
    喬公司）、安誠裝潢有限公司（下簡稱安誠公司）已經拒絕往來，而未獲兌現乙
    節，亦有各該支票影本、退票理由單可稽。又：
    1.另宏喬公司係於八十七年九月十一日於第七商業銀行開戶、領用支票，自八十
      八年一月十一日開始退票，於八十八年二月五日經公告為拒絕往來戶，而至九
      十年六月二十九日止退票業達一百十三張等情，有第七商業銀行九十年六月二
      十九日七向上字第四四○三號函及附件在卷可參；又經本院函詢臺灣銀行臺中
      分行，覆稱：安誠公司係於八十七年十月二十三日開戶，並隨即八十八年一月
      二十九日經公告為拒絕往來戶等情，此有該行九十年六月二十九日（九○）銀
      中營字第四九二一號函及附件在卷可稽。且安誠公司於短短之三月內，陸續退
      票達一百五十一張，金額高達四千七百餘萬元乙節，亦有前開函內附件支票存
      款戶往來記錄分戶登錄卡在卷可佐，是宏喬、安誠公司分別於領票五個月、三
      個月內隨即以高額張數、票款為拒絕往來，是屬空頭公司、專行簽發「芭樂票
      」，堪以認定，被告丙○○、乙○○以此種無法兌現、非經正常交易取得附表
      編號一、二支票，然竟意圖為自己不法之所有，向告訴人庚○○詐稱係渠等所
      取得之工程款，使庚○○陷於誤信，而如數貸予款項，其施用詐術、具不法意
      圖之意甚明。
    2.被告乙○○、丙○○雖辯：確係經交易，而取得上開附表編號一、二支票云云
      ，然經檢視被告丙○○提出與安誠公司之石材工程契約書（見八十八年度偵字
      第二六四四二號卷第二五頁），可知：契約係在八十八年三月五日簽訂，以購
      買石材為主要標的，而全部石材價格為四十九萬二千五百元等情，則被告乙○○、丙○○應在契約簽訂日後，始有取得附表編號二支票之可能，而被告乙○○、丙○○竟係早於簽訂契約三月前，即八十七年十二月底，就持以向告訴人
      庚○○告貸，是該支票顯在契約成立前即為被告丙○○、乙○○所持有甚明，
      而與上開契約無涉。另經訊被告乙○○、丙○○二人究竟與之進行何種交易，
      被告等除提出前開與安誠公司共同簽立之契約書外，就宏喬公司部分則均表示
      不復記憶，是實無任何憑證可實被告乙○○、丙○○所言系爭附表編號一、二
      票據為合法之契約取得，故被告前開所辯「該支票係交易取得」云云，委無足
      採。
  (三)至被告丙○○、乙○○雖辯：因陸續有工程款項進入，有清償之能力，而無詐欺
    之故意云云，然：
    1.被告二人所經營之和穆公司於中華商業銀行松江分行、台北銀行長安分行、大
      眾商業銀行之帳戶早於八十八年五月七日經拒絕往來，且自八十七年七月以來
      帳戶內最高存款額僅三十餘萬元，且存款均係同日內即遭提領等情，有中華商
      業銀行松江分行九十年六月二十八日（九○）中銀松字第○○四二號函及附件
      、台北銀行長安分行九十年七月四日北銀長服字第九○六○一四○七○○號函
      及附件、大眾商業銀行九十年六月二十九日（九○）眾新生發字第七○號函及
      附件附卷可佐。況被告丙○○個人於彰化銀行中崙分行之帳戶雖於八十八年十
      一月五日方經公告為拒絕往來戶，但其自八十八年四月二十二日起即陸續有票
      據因存款不足而退票、註銷，達二十三張等情，亦有彰化銀行中崙分行九十年
      六月二十八日彰中崙一二九三號函及附件退票記錄卡在卷可參，是被告二人向
      證人丁○○借款時，即明知其和穆公司債信即已不佳，對現存之票據已無支付
      能力、無清償能力，堪以認定。
    2.再被告乙○○提出之轉包業聯營造股份有限公司、前烽營造工程有限公司之國
      立台灣史前文化博物館建築設備工程、台東縣農會博愛路新建辦公大樓工程、
      武陵外役監獄擴建工程等契約，雖其簽約日期為八十六年六月間、八十七年二
      月間、八十八年三月、六月間，然其預計付款之指付支票之指定付款日均於本
      件二次借款前，此有該契約及附件支票在卷可參，是被告二人於取得上開款項
      後仍無法應付應支出款項，取得工程款項後又無法清償借款，顯見被告二人於
      借款時，實無清償能力。
    3.且就向證人丁○○借款，被告持以擔保借款之附表編號三至五支票，係透過證
      人甲○○介紹而向林怡玲借得一情，除據證人甲○○、林怡玲陳述明確外，且
      為被告等所是認；而前開支票既係向林怡玲所借得，發票期日屆至，理應由被
      告等負責存入票款，應無疑問，然上揭支票發票日屆至，竟不獲兌現，亦有丁○○提出之本件支票暨退票理由單可稽，況被告等於借款時若確財務狀況良好
      ，衡情應無先向他人借票，再轉以貼現之可能。且若清償能力良好，又何必製
      造於旅行社還有工程、另有工程客票之假象？是被告等辯稱公司正常運作，經
      濟狀況良好云云，顯係卸責之詞，殊無足取。
  (四)綜上所述，本件被告等明知無清償能力，竟亦意圖為自己不法之所有，以謊稱工
    程客票、無法兌現之「芭樂票」為借款，嗣並避不見面，拒不清償借款，事證明
    確，被告丙○○、乙○○之犯行洵堪認定，應予依法論科。
二、核被告丙○○、乙○○明知自己無支付能力，以無法兌現之支票為詐術，使人交
    付財務之行為，均係犯刑法第三百三十九條第一項詐欺取財罪。被告丙○○、乙○○二人為本件行為，彼此間有犯意聯絡及行為分擔，為共同正犯。被告二人先
    後二次犯行，時間緊接，手段相同，觸犯同一犯罪構成要件之罪名，顯係基於概
    括犯意而為之，為連續犯，應依刑法第五十六條規定論以一罪，並加重其刑。查
    丙○○前於八十一年間因詐欺案件，經台灣高等法院八十一年度上易字第二一三
    號判決處有期徒刑一年二月確定，於八十五年十一月二十日假釋，刑期至八十六
    年三月二十七日屆滿未曾撤銷假釋，刑期以已執行論，有臺灣高等法院檢察署刑
    案紀錄簡覆表附卷可按，未滿五年，再犯本件有期徒刑以上之罪，為累犯，應依
    刑法第四十七條法遞加重其刑。本院爰審酌被告二人犯罪所得之金額高達百萬元
    之數，竟至本院審理終結時均未賠償被害人任何之損失，且於審理時均未能坦然
    悔悟，卸責矯飾，並衡量被告二人其餘之犯罪之動機、目的、犯罪時所受之刺激
    、犯罪之手段、犯人之生活狀況、品行、智識程度、犯人與被害人平日之關係、
    犯罪所生之危險或損害、犯罪後之態度等一切情狀，判處如主文所示之刑，以示
    懲儆。又被告行為後之九十年一月十日刑法第四十一條關於易科罰金之規定，已
    經總統公布修正，將得易科罰金之適用範圍擴大為最重本刑五年以下有期徒刑之
    罪，依刑法第二條第一項前段之規定，本案自應適用裁判時該有利於被告之新規
    定處斷，而本案之情形合於修正後得易科罰金之規定，應予並諭知易科罰金之折
    算標準如主文所示。
據上論斷，應依刑事訴訟法第二百九十九條第一項前段，刑法第二條第一項前段、第
二十八條、第五十六條、第三百三十九條第一項、第四十一條第一項前段、第四十七
條，罰金罰鍰提高標準條例第一條前段、第二條，判決如主文。
本案經檢察官己○○到庭執行職務
中      華      民      國    九十      年      九      月     十一     日
                                      臺灣臺北地方法院刑事第三庭
                                          法  官  郭惠玲
右正本證明與原本無異。
如不服本判決，應於判決送達後十日內，向本院提出上訴狀。
                                          書記官  謝志偉
中    華    民    國      九十         年      十一     月      九      日
附錄本案論罪科刑法條全文：
刑法第三百三十九條  普通詐欺罪
意圖為自己或第三人不法之所有，以詐術使人將本人或第三人之物交付者，處五年以
下有期徒刑、拘役或科或併科一千元以下罰金。
以前項方法得財產上不法之利益或使第三人得之者，亦同。
前二項之未遂犯罰之。


司法院資訊處製作；財團法人民間司法改革基金會備份。
